ACORDAO-COMPLETO-2356322

ACÓRDÃO 11851/2019 ATA 37/2019 - PRIMEIRA CÂMARA

VISTOS, relatados e discutidos estes autos de tomada de contas especial instaurada pelo Fundo Nacional de Saúde (FNS) em desfavor do Sr. José Ribamar Monteiro de Carvalho, ex-prefeito do Município de Marapanim/PA, da Sra. Luhelene Fernandes Damous Naiff e do Sr. Manoel Pedro Oeiras Diniz, ex-secretários municipais de saúde, em decorrência da não comprovação da boa e regular aplicação dos recursos do Sistema Único de Saúde (SUS) ;
ACORDAM os Ministros do Tribunal de Contas da União, reunidos em sessão da Primeira Câmara, ante as razões expostas pelo Relator, em:
9.1. considerar revéis, para todos os efeitos, os Srs. José Ribamar Monteiro Carvalho (CPF XXX.873.432-XX) e Manoel Pedro Oeiras Diniz (CPF XXX.264.502-XX) , dando-se prosseguimento ao processo, nos termos do art. 12, § 3º, da Lei 8.443/1992 c/c o art. 202, § 8º, do RI/TCU;
9.2. acolher as alegações de defesa apresentadas pela Sra. Luhelene Fernandes Damous Naiff (CPF XXX.543.302-XX) , aproveitando-as ao Sr. José Ribamar Monteiro Carvalho (CPF XXX.873.432-XX) , nos termos do art. 161 do Regimento Interno do TCU;
9.3. julgar regulares com ressalva, com fundamento nos arts. 1º, inciso I, 16, inciso II, 18, e 23, inciso II, da Lei 8.443/92, as contas do Sr. José Ribamar Monteiro Carvalho (CPF XXX.873.432-XX) e da Sra. Luhelene Fernandes Damous Naiff (CPF XXX.543.302-XX) , dando-lhes quitação;
9.4. julgar irregulares as contas do Sr. Manoel Pedro Oeiras Diniz (CPF XXX.264.502-XX) ,  com fundamento nos arts. 1º, inciso I, 16, inciso III, alínea “c”, da Lei 8.443/1992 c/c os arts. 19 e 23, inciso III, da mesma Lei, condenando-o ao pagamento das quantias a seguir discriminadas, com a fixação do prazo de quinze dias, a contar da notificação, para comprovar, perante o Tribunal (art. 214, inciso III, alínea “a”, do Regimento Interno) , o recolhimento da dívida aos cofres do Fundo Nacional de Saúde - FNS, atualizada monetariamente e acrescida dos juros de mora, calculados a partir das respectivas datas, até a data do recolhimento, na forma prevista na legislação em vigor:
	Data de ocorrência
	Valor histórico (R$) 

	4/2/2013
	381.000,00

	26/3/2013
	100.000,00

	3/5/2013
	80.000,00

9.5. aplicar ao Sr. Manoel Pedro Oeiras Diniz (CPF XXX.264.502-XX) a multa prevista no art. 57 da Lei 8.443/1992, no valor de R$ 70.000,00 (setenta mil reais) , com a fixação do prazo de quinze dias, a contar da notificação, para comprovar, perante o Tribunal (art. 214, inciso III, alínea “a”, do Regimento Interno) , o recolhimento da dívida aos cofres do Tesouro Nacional, atualizada monetariamente desde a data deste Acórdão até a do efetivo recolhimento, se for paga após o vencimento, na forma da legislação em vigor;
9.6. autorizar, desde logo, nos termos do art. 28, inciso II, da Lei 8.443/1992 c/c o art. 219, inciso II, do RI/TCU, a cobrança judicial da dívida caso não atendida a notificação;
9.7. dar ciência do presente Acórdão ao Fundo Nacional de Saúde - FNS, bem como à Procuradoria da República no Estado do Pará, nos termos do § 3º do art. 16 da Lei 8.443/1992, para adoção das providências que considerem cabíveis.

Tomada de contas especial instaurada em decorrência da não comprovação da boa e regular aplicação dos recursos do Sistema Único de Saúde (SUS).

Primeira Câmara

Município de Marapanim/PA.

3. Responsáveis: José Ribamar Monteiro Carvalho (CPF XXX.873.432-XX); Luhelene Fernandes Damous Naiff (CPF XXX.543.302-XX) e Manoel Pedro Oeiras Diniz (CPF XXX.264.502-XX).

13.1. Ministros presentes: Benjamin Zymler (na Presidência) e Vital do Rêgo.
13.2. Ministros-Substitutos convocados: André Luís de Carvalho e Weder de Oliveira.
13.3. Ministro-Substituto presente: Augusto Sherman Cavalcanti (Relator).

AUGUSTO SHERMAN

Adoto, como relatório, a instrução elaborada no âmbito da Secretaria de Tomada de Contas Especial (SecexTCE) , aprovada pelos dirigentes da unidade técnica e pelo Ministério Público (peças 60 a 63) :
“INTRODUÇÃO
Cuidam os autos de tomada de contas especial instaurada pelo Fundo Nacional de Saúde (FNS) em desfavor dos Srs. José Ribamar Monteiro de Carvalho (CPF XXX.873.432-XX) , Luhelene Fernandes Damous Naiff (CPF XXX.543.302-XX) e Manoel Pedro Oeiras Diniz (CPF XXX.264.502-XX) em razão da não comprovação da boa e regular aplicação dos recursos do Sistema Único de Saúde (SUS) , repassados pelo FNS ao município em epígrafe nos exercícios de 2012 e 2013, configurada pela ausência da documentação exigida para a comprovação da aplicação dos recursos destinados a investimentos em saúde. 
HISTÓRICO 
	Concluiu-se na primeira instrução do feito efetuada nesta Unidade Técnica (peça 40) , que estão satisfeitos os pressupostos processuais estabelecidos na Lei 8.443/1992, bem como os requisitos específicos da IN TCU 71/2012, uma vez que não houve o transcurso de mais de dez anos desde o fato gerador sem que tenha havido a notificação do responsável pela autoridade administrativa competente, bem como que o valor atualizado do débito, em 1/1/2017, supera o mínimo estabelecido de R$ 100.000,00. 
Com base nas irregularidades mencionadas no relatório de auditoria do Departamento Nacional de Auditoria do Sistema Único de Saúde (Denasus) (peças 19-21) , quantificou-se adequadamente o débito e imputou-se responsabilidade, conforme matriz de responsabilização à peça 2.
Ante tais circunstâncias, propôs-se a citação dos responsáveis, Srs. José Ribamar Monteiro de Carvalho, Luhelene Fernandes Damous Naiff e Manoel Pedro Oeiras Diniz, posicionamento esse que teve a concordância do diretor técnico (peça 22) , em decorrência das seguintes irregularidades:
Irregularidade: Não comprovação da boa e regular aplicação, em razão da não-apresentação parcial da documentação comprobatória das despesas realizadas com recursos transferidos pelo Fundo Nacional de Saúde ao município de Marapanim/PA para execução dos programas de Requalificação de UBS - Reformas/Ampliação, Incentivo para Construção de Academia da Saúde e Unidades Básicas de Saúde - UBS, no exercício de 2012 (Constatação 265706 do Relatório de Auditoria 13404) .
Responsáveis solidários: José Ribamar Monteiro de Carvalho e Luhelene Fernandes Damous Naiff
Débito:
	Data de ocorrência
	Valor histórico (R$) 

	23/1/2012
	100.000,00

	25/1/2012
	26.671,87

	25/1/2012
	100.000,00

	30/7/2012
	85.000,00

Irregularidade: Não comprovação da boa e regular aplicação, em razão da não-apresentação parcial da documentação comprobatória das despesas realizadas com recursos transferidos pelo Fundo Nacional de Saúde ao município de Marapanim/PA para execução dos programas de Requalificação de UBS - Reformas/Ampliação, Incentivo para Construção de Academia da Saúde e Unidades Básicas de Saúde - UBS, no exercício de 2013 (Constatação 265706 do Relatório de Auditoria 13404) .
Débito:
	Data de ocorrência
	Valor histórico (R$) 

	4/2/2013
	381.000,00

	26/3/2013
	100.000,00

	3/5/2013
	80.000,00

Responsável: Manoel Pedro Oeiras Diniz (CPF XXX.264.502-XX) 
Levadas a efeito as citações propostas (peças 43-45) , conforme despacho do titular da unidade técnica (peça 42) , no uso da competência delegada pelo relator, Ministro Substituto Augusto Sherman, verifica-se que o Sr. Manoel Pedro Oeiras Diniz (CPF XXX.264.502-XX) requereu por três vezes a dilação de prazo para manifestação, porém não ofertou alegações de defesa no novo interregno fixado. 
Quanto à Sra. Luhelene Fernandes Damous Naiff, constata-se que apresentou, tempestivamente, manifestação em sua defesa, acompanhada de cópias de documentação comprobatória (peça 54) .
	
EXAME TÉCNICO
Caracterização das irregularidades geradoras do dano ao erário.
Extrai-se do relatório do tomador de contas e da instrução inicial deste feito que a irregularidade geradora do dano ao erário consiste na ausência de apresentação de documentação apta a comprovar a boa e regular aplicação de parte dos recursos repassados pelo FNS para execução de programas e investimentos do SUS no município em referência nos exercícios de 2011 a 2013, conforme detalhado em relatório de fiscalização do Denasus. 
O trabalho de auditoria do Denasus resultou na constatação de ausência de comprovação da aplicação dos referidos recursos devido à não-apresentação da documentação comprobatória das despesas realizadas com os recursos dos programas de Requalificação de UBS - Reformas/Ampliação, Incentivo para Construção de Academia da Saúde e Unidades Básicas de Saúde - UBS.
A ausência de comprovação da boa e regular aplicação dos recursos transferidos em razão da ausência de documentos que permitam a formação de juízo quanto à regular execução físico-financeira do objeto configura violação ao disposto no art. 37, caput c/c o art. 70, parágrafo único, da Constituição da República Federativa do Brasil, art. 93 do Decreto-lei 200/67, art. 66 do Decreto 93.872/1996.
A realização de pagamentos sem o devido suporte documental que demonstre a efetiva contraprestação em bens e serviços acarreta a presunção relativa da existência de dano ao erário, conforme entendimento jurisprudencial pacífico desta Corte de Contas. 
Na seara do Direito Financeiro, é cediço que cabe ao responsável demonstrar, por meio da documentação exigida na legislação de regência, a boa e regular aplicação dos recursos públicos federais geridos, em obediência ao disposto nos arts. 70, parágrafo único, da Constituição Federal; 93 do Decreto-Lei nº 200/1967 e 66 e 145 do Decreto nº 93.872/1986. 
No caso sob exame, essa demonstração mostrou-se inviabilizada pela ausência de apresentação, à equipe do Denasus, de documentos de despesa que comprovem a regularidade dos pagamentos à JM Freire e Cia com recursos dos programas de Requalificação de UBS para execução de reformas em unidades básicas de saúde e na sede da secretaria municipal de Saúde de Marapanim/PA efetuados nos exercícios de 2012 e 2013.
Citação da Sra. Luhelene Fernandes Damous Naiff
Irregularidade 
Não comprovação da boa e regular aplicação, em razão da não-apresentação parcial da documentação comprobatória das despesas realizadas com recursos transferidos pelo Fundo Nacional de Saúde ao município de Marapanim/PA para execução dos programas de Requalificação de UBS - Reformas/Ampliação, Incentivo para Construção de Academia da Saúde e Unidades Básicas de Saúde - UBS, no exercício de 2012 (Constatação 265706 do Relatório de Auditoria 1427?) .
Alegações de Defesa 
 Em sua manifestação de defesa (peça 54) , a responsável traça histórico do processo de execução financeira das obras em referência, destacando os repasses de recursos do FNS ocorridos durante sua gestão nos meses de janeiro e julho de 2012.
Sustenta que as transferências em questão foram integralmente empregadas no pagamento das obras objeto dos contratos celebrados entre a municipalidade e a empresa JM Freire & Cia Ltda. para execução de reformas nas UBS das Vilas Maú, Vista Alegre, Marudá, Matapiquara, da unidade mista de saúde de Marapanim e da sede da secretaria municipal de Saúde daquele município. 
Nesse sentido, aduz que o valor de R$ 100.000,00, recebido em 23/12/2012, foi utilizado em pagamento à empreiteira contratada, realizado na mesma data, como estaria comprovado em documento de depósito anexado à defesa.
A defendente sustenta, igualmente, que os documentos juntados comprovam que a outra transferência de R$ 100.000,00, bem como o repasse de R$ 26.671,87, efetuados em 25/1/2012, teriam sido utilizados em pagamentos à JM Freire & Cia Ltda., ocorridos nas respectivas datas de crédito das transferências. 
Quanto ao recurso federal no valor de R$ 85.000,00, recebido em 30/7/2012, declara não dispor de comprovante da transferência financeira à contratada. Ressalta, todavia, estar apresentando nota fiscal e guia do recolhimento do imposto incidente apresentados pela sociedade empresária, datados de 30/7/2012, bem como cópia do extrato da conta bancária da pessoa jurídica beneficiária em que consta o crédito da quantia mencionada.
Entende a defendente que a acima referida documentação comprobatória da execução financeira dos recursos impugnado comprova a regular aplicação de sua gestão. Em tais circunstâncias, pleiteia que sejam acolhidas as contas prestadas e o consequente o arquivamento deste processo.
Exame Técnico
Conforme acima relatado, a equipe do Denasus constatou ausência de documentação comprobatória da regularidade de pagamentos efetuados à empresa JM Freire e Cia Ltda. com recursos repassados pelo FNS para execução dos programas de Requalificação de UBS - Reformas/Ampliação, Incentivo para Construção de Academia da Saúde e Unidades Básicas de Saúde – UBS no município de Marapanim/PA.
Em 2012, durante a gestão da defendente como secretária municipal de Saúde, foram transferidos pelo FNS recursos no valor total de R$ 311.671,87 para a execução de reformas previstas nos referidos programas em Marapanim/PA. 
Em suas alegações de defesa, a Sra. Luhelene Fernandes Damous Naiff afirma que os recursos recebidos foram integralmente utilizados no pagamento de parcelas dos contratos firmados com a empreiteira JM Freire Ltda. para a execução das obras de reforma de unidades de saúde e da sede da secretaria de saúde da municipalidade.
O exame das cópias dos comprovantes de transferência bancária e do extrato bancário da conta corrente da beneficiária (Banco do Brasil, Agência 2272-1, conta corrente: 11.284-4) juntados pela defendente (peça 54, p. 9-12) corrobora as alegações da defendente quanto à efetivação dos pagamentos à citada sociedade empresária.  
A responsável apresentou, ainda, cópias do termo de contrato geral da empreitada (Contrato 2012.0101-GP, datado de 20/1/2012 e com prazo de execução de 270 dias) e dos termos de contrato específicos celebrados com a referida pessoa jurídica, em 20/1/2012, para execução das obras de reforma das Unidades de Saúde da Família de Vila Maú, Vista Alegre, Distrito de Marudá, Vila de Matapiquara e Reforma da Unidade Mista de Saúde e Reforma da Secretaria Municipal de Saúde (peça 54, p. 21-24 e 30-53) pelos preços globais detalhados na tabela abaixo:
	Unidade
	Preço Global (R$) 

	Vila Mau
	150.500,00

	USF de Vista Alegre
	150.530,00

	USF de Marudá
	150.500,00

	USF da Vila de Matapiquara
	149.880.00

	Unidade Mista de Saúde de Marapanim
	282.360,00

	Secretaria Municipal de Saúde
	258.140,00

	Total
	1.141.910,00

A análise dos despachos de adjudicação e homologação da Tomada de Preços 001/2012 (peça 54, p. 18-20) , bem como os termos de contrato acima referidos, evidenciam o suporte contratual dos pagamentos ao credor identificado nos comprovantes de depósito. As datas e valores das transferências à contratada apresentam coerência integral com as datas de emissão e parcial com os montantes registrados nas notas fiscais apresentadas, conforme sintetizado no quadro abaixo: 
	Data da transferência
	Valor (R$) 
	Nota fiscal
	Data emissão
	Valor (R$) 

	23/1/2012
	100.000,00
	031
	20/1/2012
	226.671,67

	25/1/2012
	26.671,87
			
	25/1/2012
	100.000,00
			
	30/7/2012
	85.000,00
	63
	30/7/2012
	115.000,00

A título de comprovação da execução física dos serviços contratados, a defendente trouxe aos autos cópias das ordens iniciais de serviço e atestados de conclusão de algumas reformas (USF Marudá e Vista Alegre e pavilhão da Secretaria Municipal de Saúde) emitidos pela Prefeitura Municipal de Marapanim/PA (peça 54, p. 25; 27; 28; 29; e 54-60) . 
Observa-se que, a despeito de haver previsão nos termos de contrato de que os pagamentos dos preços contratados seriam feitos após comprovação da prestação dos serviços, por intermédio de medição, as ordens de serviço trouxeram previsão de pagamento imediato de 20% do preço, na data de emissão desses documentos, para fazer frente a despesas de mobilização.
A antecipação de pagamento, conforme jurisprudência consolidada deste Tribunal, somente pode ser admitida em casos excepcionais devidamente justificados e mediante apresentação de garantias específicas (Citem-se, por todos, os Acórdão 185/2019-TCU-Plenário – Rel. Min. Benjamin Zymler e 817/2018 – TCU – Plenário – Rel. Min. Aroldo Cedraz e 2353/2017 – TCU – Plenário – Rel. Min. Ana Arraes) . No caso em análise, não se encontra previsão da antecipação nos termos de contrato e tampouco as garantias específicas respectivas.
Não obstante as evidências de antecipação irregular de pagamento e as lacunas documentais acima mencionadas, verifica-se que a documentação apresentada pela responsável se mostra suficiente para estabelecer o indispensável nexo de causalidade financeiro entre os recursos transferidos pelo FNS e os pagamentos de despesas relacionadas à execução das reformas programadas.
Quanto à execução física das obras e serviços, deve-se assinalar que a ausência dos relatórios de medição e de fiscalização dos contratos, bem como dos termos de recebimento definitivo das obras contratadas não permitem formar juízo conclusivo quanto ao percentual de execução e a qualidade dos serviços.
Cumpre frisar que a fiscalização do objeto por equipe do Denasus levantou indícios de descumprimento de cronograma de execução e execução física em desacordo com projeto. O referido trabalho de fiscalização, todavia, foi realizado ainda durante o período de execução dos contratos, não havendo manifestação conclusiva quanto à efetiva configuração de inexecução total ou parcial do objeto.
Ante esse quadro e considerando o teor da imputação contida na citação da responsável, deve-se concluir que as alegações e documentos trazidos pela ex-secretária municipal são suficientes para elidir a ausência de comprovação documental das despesas efetuadas com os recursos em debate.
Deve-se concluir, portanto, que as alegações de defesa ofertadas pela Sra. Luhelene Fernandes Damous Naiff devem ser acolhidas por este Tribunal de Contas, sem embargo da formulação de determinação ao Denasus para que promova a avaliação da execução física das obras em fiscalização adicional.
Citação dos Srs. José Ribamar Monteiro de Carvalho e Manoel Pedro Oeiras Diniz
Citados regularmente os referidos responsáveis, conforme avisos de recebimento juntados aos autos (peça 46-47) , o Sr. José Ribamar Monteiro de Carvalho manteve-se silente. O Sr. Manoel Pedro Oeiras Diniz, por sua vez, apresentou requerimentos de obtenção de cópias e prorrogação de prazo para apresentação de defesa (peças 48;49; 55 e 58) . Concedidas as prorrogações solicitadas (peças 52; 56 e 59) , o responsável não apresentou defesa nos autos no novo prazo fixado.
Em tais circunstâncias, podem ser considerados revéis, dando-se prosseguimento ao processo, de acordo com o art. 12, § 3º, da Lei 8.443/1992.
	Ao não apresentar alegações de defesa, os responsáveis deixaram de exercer o direito ao contraditório e à ampla defesa, princípios insculpidos na Constituição da República Federativa do Brasil de 1988, bem como não se desincumbiram do ônus de produzir provas da regular aplicação dos recursos sob sua responsabilidade. 
Conforme assentado na jurisprudência deste TCU, em sede de processos de contas, a configuração da revelia não gera presunção de veracidade das irregularidades atribuídas aos responsáveis revéis, sendo indispensável ao julgamento pela irregularidade das contas a presença de prova suficiente dos fatos e condutas contrários à lei (Acórdão 4704/2014-TCU-Primeira Câmara – Rel. Min. Bruno Dantas, 2369/2013 – TCU – Primeira Câmara – Rel. Min. Benjamin Zymler, 2070/2015 – TCU – Plenário – Rel. Min. Vital do Rêgo, dentre muitos outros) . 
Nesse sentido, verifica-se que estão adequadamente caracterizados e lastreados em evidências os ilícitos praticados e as respectivas responsabilidades, conforme indicado pareceres lançados nos autos acima sintetizados. 
Portanto, não tendo sido contestadas as imputações veiculadas na citação efetivada, permanecem caracterizadas as irregularidades apontadas nas conclusões do Relatório Completo do Tomador de Contas Especial e na instrução inicial lançada por esta Unidade Técnica.
Deve-se ressalvar, todavia, que a elisão da irregularidade e do débito imputado à então secretária municipal de Saúde aproveita ao ex-prefeito municipal Sr. José Ribamar Monteiro de Carvalho, nos termos do art. 161 do Regimento Interno do TCU, que assim dispõe:
Art. 161. Havendo mais de um responsável pelo mesmo fato, a defesa apresentada por um deles aproveitará a todos, mesmo ao revel, no que concerne às circunstâncias objetivas, e não aproveitará no tocante aos fundamentos de natureza exclusivamente pessoal.
Com efeito, trata-se de responsabilidade solidária pelo mesmo ilícito e o juízo de acolhimento das alegações de defesa da responsável solidária baseia-se em circunstâncias objetivas. 
Outras irregularidades não vinculadas a prejuízo ao erário
A equipe do Denasus consignou em seu relatório outras constatações de irregularidades na aplicação de recursos do SUS para construção, reforma e ampliação de unidades de saúde no município de Marapanim/PA.
A Constatação 265706 do relatório do Denasus evidencia a existência de dois processos de licitação distintos para construção da mesma unidade de Saúde da Família na Vila de Araticu Mirim com sobreposição de fontes de recursos de repasses do SUS fundo a fundo e de contrato de repasse com a Caixa Econômica Federal. Trata-se de grave irregularidade com características de fraude para desviar recursos e potencial risco de dano ao erário. 
Considerando, todavia, as informações da equipe de auditoria de que não houve liberação de recursos do contrato de repasse e que a Caixa Econômica Federal já havia tomado conhecimento da duplicidade de fontes de recursos, entende-se que foi afastado o risco de prejuízo ao erário. Quanto à responsabilização pela irregularidade, constata-se que não foram indicados os agentes responsáveis e tampouco anexados os processos de licitação mencionados.
Considerando a natureza específica deste processo e a necessidade de aprofundamento da apuração da referida irregularidade, entende-se mais adequado determinar ao Denasus que promova fiscalização adicional dos indícios de fraude nas referidas licitações, com individualização das condutas dos agentes responsáveis e encaminhe os resultados a este Tribunal.
Quanto às constatações de ausência de licitação e atraso no início das obras de ampliação de USFs habilitadas no Programa de Requalificação (constatação 265708) , falhas na execução de reforma das USFs de Vila Maú, Vista Alegre, Distrito de Marudá, Vila de Matapiquara, Unidade Mista de Saúde e Secretaria Municipal de Saúde (constatação 265707) , bem como de ausência de designação de fiscal de obra (constatação 265709) , deve-se formular o mesmo juízo aplicável às constatações anteriores no sentido de que não houve juízo conclusivo quanto à configuração de prejuízo ao erário e tampouco identificação de responsabilidades.
Em tais circunstâncias, esses achados devem igualmente ser objeto de determinação ao Denasus para que promova fiscalização adicional sobre as licitações e contratações mencionadas, bem como avaliação da execução física das obras e serviços contratados, caso tal avaliação ainda seja possível. 
Exame da boa-fé na conduta do responsável Sr. Manoel Pedro Oeiras Diniz
Em se tratando de responsabilidade de agente que não se manifestou acerca das irregularidades imputadas e considerando ainda a ausência de indícios nesse sentido nos autos, não se pode reconhecer a presença de boa-fé em sua conduta. Em tais circunstâncias, pode este Tribunal, desde logo, proferir o julgamento de mérito pela irregularidade das contas, conforme combinação dos §§ 2º e 6º do art. 202 do Regimento Interno do TCU.
	Esse entendimento está amparado em vasta jurisprudência desta Corte de Contas, a exemplo dos Acórdão 133/2015-TCU-Primeira Câmara (Rel. Min. Bruno Dantas) , 2455/2015-1ª Câmara (Rel. Min. Bruno Dantas) , 3604/2015-1ª Câmara (Rel. Min. Bruno Dantas) , 5070/2015-2ª Câmara (Rel. Ministro Substituto André de Carvalho) e 2424/2015-Plenário Rel. Min. Benjamin Zymler) .
Configuração da Prescrição da Pretensão Punitiva
Observa-se não ter se consumado, em relação aos ilícitos em debate, a prescrição da pretensão punitiva por parte do TCU que, nos termos do entendimento firmado no Acórdão 1441/2016-TCU-Plenário – Rel. Min. Benjamin Zymler, subordina-se ao prazo geral de prescrição indicado no art. 205 do Código Civil, qual seja, dez anos contados a partir da data de ocorrência da irregularidade sancionada, nos termos do art. 189 do Código Civil.
As irregularidades discutidas nesta TCE ocorreram nos exercícios de 2012 e 2013, portanto há menos de 10 anos, tendo sido interrompido o cômputo do prazo com o despacho que ordenou a citação dos responsáveis em. Em tais circunstâncias, não há óbice a aplicação ao responsável Sr. Manoel Pedro Oeiras Diniz das sanções previstas na Lei 8.443/1992.
Informações Adicionais
Informa-se que não foram encontrados débitos imputáveis ao responsável em outros processos em tramitação neste Tribunal.
CONCLUSÕES
Ante as análises acima efetuadas, conclui-se que as alegações de defesa da Sra. Luhelene Fernandes Damous Naiff (CPF XXX.543.302-XX) lograram elidir a imputação de ausência de comprovação da aplicação de recursos veiculada na citação, devendo ser acolhidas. 
Quanto ao Sr. José Ribamar Monteiro de Carvalho (CPF XXX.873.432-XX) , a despeito de ter sido caracterizada sua revelia, verifica-se que as alegações de defesa ofertadas pela responsável solidária Sra. Luhelene Fernandes Damous Naiff aproveitam o ex-prefeito. Considerando que se trata de circunstâncias objetivas que descaracterizam a irregularidade e o dano dela decorrente, deve-se aplicar o disposto no art. 161 do Regimento Interno do TCU para considerar igualmente elidida a imputação ao responsável solidário.
Considerando a impropriedade na ausência de previsão contratual para antecipação de pagamento e de garantias específicas, as lacunas verificadas na documentação apresentada e ausência de comprovação tempestiva, as contas dos acima referidos responsáveis devem ser julgadas regulares, com ressalva.
Por outro lado, as contas do responsável revel, Sr. Manoel Pedro Oeiras Diniz (CPF XXX.264.502-XX) devem ser julgadas irregulares, com a correspondente condenação ao ressarcimento do débito imputado na citação e aplicação da multa prevista no art. 57 da Lei 8.443/1992. 
Cabível, ainda, a proposição de remessa de cópia dos elementos pertinentes ao Ministério Público da União, atendendo, assim, ao disposto no art. 16, § 3º, da Lei 8.443/1992 c/c o art. 209, § 7º, do Regimento Interno/TCU.
Finalmente, cumpre propor determinação ao Denasus para que realize fiscalização adicional acerca das constatações 265706, 265707, 265708 e 265709 do Relatório de Auditoria 13404 MS/Segep/Denasus e apresente, no prazo de 90 dias, os resultados obtidos a esta Corte de Contas.
PROPOSTA DE ENCAMINHAMENTO
Diante do exposto, submetem-se os autos à consideração superior, propondo:
 considerar revéis, para todos os efeitos, os Srs. José Ribamar Monteiro de Carvalho (CPF XXX.873.432-XX) e Manoel Pedro Oeiras Diniz (CPF XXX.264.502-XX) , dando-se prosseguimento ao processo, nos termos do art. 12, § 3º, da Lei 8.443/1992 c/c o art. 202, § 8º, do RI/TCU;
 acolher as alegações de defesa da Sra. Luhelene Fernandes Damous Naiff (CPF XXX.543.302-XX) relativamente à imputação de irregularidade veiculada na citação promovida neste feito;  
 aproveitar, em relação ao Sr.  José Ribamar Monteiro de Carvalho, o juízo de acolhimento das alegações de defesa da Sra. Luhelene Fernandes Damous Naiff relativamente à imputação de irregularidade veiculada na citação promovida neste feito, nos termos do art. 161 do Regimento Interno do TCU;
 julgar regulares com ressalva as contas do Sr. José Ribamar Monteiro de Carvalho (CPF XXX.873.432-XX) e da Sra. Luhelene Fernandes Damous Naiff (CPF XXX.543.302-XX) , com fundamento nos arts. 1º, inciso I, 16, inciso II, 18 e 23, inciso II, da Lei 8.443/1992, c/c os arts. 1º, inciso I, 208 e 214, inciso II, do RI/TCU, dando-lhes quitação;
 julgar irregulares, com fundamento nos arts. 1º, inciso I, 16, inciso III, alínea ‘c’, da Lei 8.443/1992 c/c os arts. 19, caput, e 23, inciso III, da mesma Lei, e com arts. 1º, inciso I, 209, inciso III e IV, 210 e 214, inciso III, do Regimento Interno do TCU, as contas do Sr. Manoel Pedro Oeiras Diniz (CPF XXX.264.502-XX) , condenando-o ao pagamento das quantias a seguir especificadas, com a fixação do prazo de quinze dias, a contar da notificação, para comprovarem, perante o Tribunal (art. 214, inciso III, alínea ‘a’, do Regimento Interno) , o recolhimento da dívida aos cofres do Fundo Nacional de Saúde, atualizadas monetariamente e acrescidas dos juros de mora, calculados a partir das datas discriminadas até a data do recolhimento, e com o abatimento de valores acaso já satisfeitos, na forma prevista na legislação em vigor.
Débito 
	Data de ocorrência
	Valor histórico (R$) 

	4/2/2013
	381.000,00

	26/3/2013
	100.000,00

	3/5/2013
	80.000,00

 autorizar, desde logo, nos termos do art. 28, inciso II, da Lei 8.443/1992 c/c o art. 219, inciso II, do RI/TCU, a cobrança judicial da dívida caso não atendidas as notificações;
 aplicar ao Sr. Manoel Pedro Oeiras Diniz (CPF XXX.264.502-XX) , a multa prevista no art. 57 da Lei 8.443/1992 c/c o art. 267 do Regimento Interno, com a fixação do prazo de quinze dias, a contar da notificação, para comprovar, perante o Tribunal (art. 214, inciso III, alínea ‘a’, do Regimento Interno) , o recolhimento da dívida aos cofres do Tesouro Nacional, atualizada monetariamente desde a data do acórdão que vier a ser proferido até a do efetivo recolhimento, se for paga após o vencimento, na forma da legislação em vigor;
 autorizar, desde logo, com fundamento no art. 26, da Lei 8.443/1992 c/c o art. 217, do Regimento Interno do TCU, caso seja do interesse do Sr. Manoel Pedro Oeiras Diniz (CPF XXX.264.502-XX) , o parcelamento da dívida em até 36 parcelas, incidindo, sobre cada uma, os encargos legais devidos, sem prejuízo de alertá-la de que, caso opte por essa forma de pagamento, a falta de comprovação do recolhimento de qualquer parcela implicará o vencimento antecipado do saldo devedor, nos termos do art. 26, parágrafo único, e 59, da Lei 8.443/1992 c/c o art. 217, § 2º, do Regimento Interno do TCU; 
i) determinar ao Departamento Nacional de Auditoria do SUS que realize  fiscalização adicional acerca das constatações 265706, 265707, 265708 e 265709 do Relatório de Auditoria 13404 MS/Segep/Denasus objetivando apurar a ocorrência e responsabilidades por possível fraude para desvio de recursos públicos e inexecução de obras custeadas com recursos do SUS e apresente, no prazo de 90 dias, os resultados a esta Corte de Contas; e
j) encaminhar cópia da deliberação ao Procurador-Chefe da Procuradoria da República no Estado do Pará, nos termos do § 3º do art. 16 da Lei 8.443/1992 c/c o § 7º do art. 209 do Regimento Interno do TCU, para adoção das medidas cabíveis; e comunicar-lhe que o relatório e o voto que a fundamentarem podem ser acessados por meio do endereço eletrônico www.tcu.gov.br/acordaos e que, caso haja interesse, o Tribunal pode enviar-lhe cópia desses documentos sem qualquer custo.”
	É o relatório.

Marcel Nogueira Mantilha (OAB-SP 224.973) e Fábio Marcel Barros Rocha (OAB-PA 22.922).

Procurador Sérgio Ricardo Costa Caribé.

TOMADA DE CONTAS ESPECIAL. NÃO COMPROVAÇÃO DA REGULAR APLICAÇÃO DE RECURSOS DO SUS. AUSÊNCIA DA DOCUMENTAÇÃO COMPROBATÓRIA. CITAÇÃO. APRESENTAÇÃO DE ELEMENTOS SUFICIENTES PARA DESCONSTITUIR PARTE DO DÉBITO. CONTAS REGULARES COM RESSALVA DA EX-SECRETÁRIA DE SAÚDE E DO EX-PREFEITO. CONTAS IRREGULARES DO OUTRO EX-SECRETÁRIO DE SAÚDE. DÉBITO. MULTA.

TOMADA DE CONTAS ESPECIAL (TCE)

Secretaria de Controle Externo de Tomada de Contas Especial.

Trata-se de tomada de contas especial instaurada pelo Fundo Nacional de Saúde (FNS) em desfavor do Sr. José Ribamar Monteiro Carvalho, ex-prefeito do Município de Marapanim/PA, da Sra. Luhelene Fernandes Damous Naiff e do Sr. Manoel Pedro Oeiras Diniz, ex-secretários municipais de saúde, em decorrência da não comprovação da boa e regular aplicação dos recursos do Sistema Único de Saúde (SUS) . 
Auditoria realizada pelo Departamento Nacional de Auditoria do SUS (Denasus) constatou a ausência de comprovação de despesas realizadas para execução dos programas de Requalificação de UBS - Reformas/Ampliação, Incentivo para Construção de Academia da Saúde e Unidades Básicas de Saúde - UBS, nos exercícios de 2012 e 2013, no valor de R$ 872.671,87.
A equipe do Denasus verificou que, do montante transferido para os referidos programas (R$ 1.204.240,33) , R$ 1.022.671,87 foram utilizados para pagamento à empresa JM Freire e Cia Ltda., tendo comprovação documental de apenas R$ 150.000,00 e remanescendo o valor de R$ 872.671,87 sem documentação apta a comprovar o emprego no objeto.
No âmbito desta Corte, a SecexTCE registrou os indícios de que o ex-prefeito atuou diretamente na gestão dos recursos nos exercícios de 2009 a 2012. Quanto ao exercício de 2013, diante da ausência de documentação relativa aos fatos geradores dos débitos ocorridos nesse período, promoveu-se a exclusão da responsabilidade solidária do Sr. José Ribamar Monteiro Carvalho pelas correspondentes parcelas.
No que se refere aos secretários municipais de saúde, o entendimento é de que devem ser responsabilizados pela omissão quanto à execução das obras de engenharia e de comprovação da aplicação dos demais recursos do SUS transferidos ao fundo municipal de saúde, ante o dever imposto pela Lei 8.080/1990 ao titular da secretaria municipal de saúde.
Em relação à pessoa jurídica beneficiária dos pagamentos, JM Freire e Cia Ltda., tendo em vista que a auditoria do Denasus não apresentou constatações relativas a possível inexecução física das obras pagas com os recursos impugnados, a conclusão foi de que não havia elementos para caracterizar a responsabilidade solidária da empresa pelo débito.
Nesse sentido, a unidade técnica realizou a citação solidária parcial dos responsáveis, observados os períodos de gestão:
2.1. Srs. Luhelene Fernandes Damous Naiff (gestão 1/2/2010 a 1/1/2013) e José Ribamar Monteiro Carvalho (1/1/2009 a 31/12/2016) , pelas parcelas do débito ocorridas no exercício de 2012, no montante de R$ 311.671,87;
2.2. Sr. Manoel Pedro Oeiras Diniz (gestão a partir de 2/1/2013) , pelas parcelas do débito com fatos geradores no exercício de 2013, no total de R$ 561.000,00.
Apenas a ex-secretária apresentou alegações de defesa, consideradas suficientes para elidir a ausência de comprovação documental das despesas efetuadas com os recursos em debate. A conclusão pode ser aproveitada ao ex-prefeito, que se manteve revel.
O outro ex-secretário, embora tenha apresentado requerimentos de obtenção de cópias e prorrogação de prazo, não ofereceu defesa.
Ao final, a proposta da SecexTCE é de julgar regulares com ressalva as contas do Sr. José Ribamar Monteiro Carvalho e da Sra. Luhelene Fernandes Damous Naiff, bem como julgar irregulares as contas do Sr. Manoel Pedro Oeiras Diniz, condenando-o ao pagamento das quantias especificadas, com aplicação de multa.
Houve, ainda, a constatação de outras irregularidades não vinculadas diretamente ao dano (realização de dois processos licitatórios para o mesmo objeto, com fonte de recursos financeiros diferentes; inconformidades na execução da Reforma de algumas Unidades de Saúde da Família; ausência de licitação e retardamento do início de execução para obras de ampliação das unidades de saúde da família; e ausência de fiscal formalmente designado para acompanhamento e fiscalização das obras executadas) . A proposta é de determinar ao Denasus que realize fiscalização adicional acerca das constatações 265706, 265707, 265708 e 265709 do Relatório de Auditoria 13404 MS/Segep/Denasus objetivando apurar a ocorrência e responsabilidades por possível fraude para desvio de recursos públicos e inexecução de obras custeadas com recursos do SUS e apresente, no prazo de noventa dias, os resultados a esta Corte de Contas.
O Ministério Público, representado pelo Procurador Sérgio Ricardo Costa Caribé, anuiu ao encaminhamento oferecido.
Manifesto-me, em essência, de acordo com a análise promovida, de modo que a adoto como parte das minhas razões de decidir, sem prejuízo das ponderações adiante expostas acerca do sugerido aprofundamento dos exames.
De fato, a documentação apresentada pela ex-secretária municipal de saúde demonstra a aplicação dos recursos nas obras de reforma das Unidades de Saúde da Família de Vila Maú, Vista Alegre, Distrito de Marudá, Vila de Matapiquara, da Unidade Mista de Saúde de Marapanim e da Secretaria Municipal de Saúde.
Foram juntados aos autos comprovantes de transferência bancária e do extrato da conta corrente da beneficiária que evidenciam os pagamentos à empresa, exatamente nos valores e datas mencionados na citação, no total de R$ 311.671,87. Além disso, foram apresentadas cópias de documentos dos procedimentos licitatórios, dos contratos celebrados para cada obra, de notas fiscais relativas ao seu período de gestão, cópias das ordens iniciais de serviço e atestados de conclusão de algumas reformas (peça 54, p. 9-50) .
Assim, entendo, como a unidade técnica, que as alegações e documentos trazidos pela ex-secretária municipal são suficientes para elidir a irregularidade imputada na citação, concernente a não apresentação parcial da documentação comprobatória das despesas realizadas com os recursos transferidos pelo FNS. Considerando a responsabilidade solidária pelo débito, ora afastado, apropriado aproveitar a defesa apresentada pela ex-secretária ao ex-prefeito, nos termos do art. 161 do Regimento Interno/TCU.
Cabe, portanto, julgar regulares com ressalva as contas dos Srs. Luhelene Fernandes Damous Naiff e José Ribamar Monteiro Carvalho, como proposto pela SecexTCE.
Por outro lado, remanesce a responsabilidade do secretário municipal de saúde que assumiu a gestão a partir de 2/1/2013. Apesar de autorizados os três pedidos de prorrogação de prazo dirigidos ao Tribunal, totalizando noventa dias, o responsável não compareceu aos autos para apresentar suas alegações. 
Destaco que, embora parte dos documentos oferecidos pela ex-secretária pudessem ser também aproveitados em favor do Sr. Manoel Pedro Oeiras Diniz, a exemplo dos contratos e atestados de conclusão, a ausência de apresentação especialmente das notas fiscais para suportar os pagamentos realizados à empresa durante a sua gestão não permite afastar a irregularidade atribuída (não apresentação parcial da documentação comprobatória das despesas) e o débito correspondente.
Consoante jurisprudência pacífica desta Corte, compete ao gestor prestar contas da integralidade das verbas federais recebidas, cabendo-lhe o ônus da prova quanto à boa e regular aplicação desses recursos. Não apresentado qualquer elemento apto a elidir a ocorrência apontada, as contas do Sr. Manoel Pedro Oeiras Diniz devem ser julgadas irregulares, com fundamento no art. 16, inciso III, alínea “c”, da Lei 8.443/1992, com condenação ao ressarcimento dos valores impugnados e aplicação da multa prevista no art. 57 da Lei 8.443/1992.
Adequado, ainda, nos termos do art. 16, § 3º, da Lei 8.443/92, dar ciência da deliberação à Procuradoria da República no Estado do Pará para adoção das medidas que considere cabíveis.
Quanto às outras irregularidades não vinculadas ao prejuízo apontado, entendo escusada a proposta de determinar ao Denasus que realize fiscalização adicional, objetivando apurar a ocorrência e responsabilidades por possível fraude para desvio de recursos públicos e inexecução de obras.
Passados mais de sete anos desde a celebração dos contratos em exame e conhecida a sobrecarga de trabalho do Denasus e do FNS, pondero inoportuno, neste momento, o aprofundamento da fiscalização, em razão de falhas apontadas desde o início por aquele departamento, as quais não configuraram, em princípio, dano ao erário.
No que se refere à realização de dois processos licitatórios para o mesmo objeto, com sobreposição de fontes de recursos procedentes do SUS e de contrato de repasse (Constatação 265706) , embora pudesse representar grave irregularidade com potencial risco de dano, pesquisa realizada na página Plataforma Mais Brasil (https://voluntarias.plataformamaisbrasil.gov.br/voluntarias/prestacaocontas/ManterPrestacaoConta/manterPareceres.jsf) , em 30/9/2019, evidencia que houve distrato do contrato de repasse celebrado com a Caixa e devolução dos recursos à União, afastando qualquer prejuízo.
Em relação a inconformidades na execução da Reforma de algumas Unidades de Saúde da Família (Constatação 265707) , a unidade técnica, na instrução inicial (peça 40) , registrou “que a equipe do Denasus levantou apenas indícios de atraso ou inexecução. Considerando que se tratava de obras e serviços em andamento, não é possível formar juízo conclusivo quanto à configuração de inexecução total ou parcial que caracterize dano ao erário e outras irregularidades na execução dos contratos em questão”. Também no presente momento, não se revela producente a realização de uma nova vistoria, diante das dificuldades de constatar as condições dos serviços de reforma realizados há quase sete anos.
Quanto às demais irregularidades – não apresentação de processos licitatórios e retardamento do início de execução para obras de ampliação das unidades de saúde da família (Constatação 265708) ; e ausência de fiscal formalmente designado para acompanhamento e fiscalização das obras executadas (Constatação 265709) – especialmente diante da ausência de indício de prejuízo, considero suficientes as recomendações do Denasus.
Entendo, portanto, que a adoção de medidas adicionais por parte do Tribunal, neste momento, visando à realização de nova fiscalização pelo Denasus, mostra-se contraproducente e atenta contra os princípios da economia processual e da racionalidade administrativa.
	Ante o exposto, manifesto-me por que o Tribunal aprove o acórdão que ora submeto à apreciação deste Colegiado.
TCU, Sala das Sessões Ministro Luciano Brandão Alves de Souza, em 15 de outubro de 2019.
AUGUSTO SHERMAN CAVALCANTI 
Relator